---
title: "HDL em diabéticos e não diabéticos"
author: "Amanda Cavalcanti Pinheiro Barbas, Higor Silva Marques"
date: '`r format(Sys.Date())`'
address: 
  street: "Rua tal e tal, nº XX"
  city: "São João del Rei"
  state: "MG"
  email: "higor.silva396@gmail.com"
  cel: "(35) 98889-6177"

bibliography: references.bib

format:
  html:
    toc: true
    toc-depth: 2
    code-fold: true
  pdf:
    toc: true
    number-sections: true
    toc-depth: 2
    fontsize: 10pt
    geometry: a4paper
    
csl: nature.csl
---

```{r setup, include=FALSE}
knitr::opts_chunk$set(echo=FALSE, warning=FALSE, message=FALSE)
options(knitr.kable.NA = "")
```


## Introdução

O HDL (lipoproteína de alta densidade) é conhecido por sua relação inversa com doenças cardiovasculares devido às suas funções antiaterogênicas, como o transporte reverso de colesterol, atividades antioxidantes e anti-inflamatórias. No entanto, em estados patológicos como resposta inflamatória aguda, obesidade e doenças inflamatórias crônicas, o HDL pode perder essas funções. Essas condições, incluindo diabetes mellitus, aumentam o risco de doenças cardiovasculares. No diabetes mellitus, o HDL passa por alterações estruturais que comprometem suas funções protetoras, contribuindo para maior risco cardiovascular e disfunção do HDL[@farbstein2012]. Assim, esse trabalho busca compreender se há diferença significativa nos níveis de HDL em pacientes diabéticos em comparação com os não diabéticos.

## Materiais e Métodos

Os dados utilizados neste estudo foram obtidos de um banco de dados pré-existente, que contém informações sobre pacientes diabéticos e não diabéticos. A amostra de pacientes foi dividida em dois grupos: um grupo de pacientes diabéticos e um grupo de controle composto por pacientes não diabéticos. A definição de diabetes foi baseada em hemoglobina glicada \> 6.5. A variável de interesse foi o nível de HDL, que foi extraído diretamente do banco de dados. Os dados serão analisados usando o software RStudio [@rstudio] e a linguagem R [@rlanguage]. Os gráficos serão plotados com o pacote ggplot2 [@ggplot]. Para avaliar a normalidade dos dados, será realizado o teste de Shapiro-Wilk. Caso os dados sigam uma distribuição normal, será realizado o teste t de Student para comparação entre os grupos diabéticos e não diabéticos. Caso os dados não sigam uma distribuição normal, a comparação entre os grupos será realizada utilizando o teste de Mann-Whitney. O nível de significância adotado para todas as análises será de 5% (p \< 0,05).

## Resultados

Os níveis de HDL foram comparados entre indivíduos diabéticos e não diabéticos utilizando o teste de Mann-Whitney. Houve uma diferença estatisticamente significativa nos níveis de HDL entre os grupos (W = 7897.5, p = 0.0015). A mediana dos níveis de HDL foi de 41 em diabéticos e 47 em não diabéticos.

```{r ambiente, echo=FALSE, warning=FALSE, message=FALSE}
# Carregar os pacotes necessários
library(ggplot2)
library(dplyr)
library(tidyr)
library(readr)
library(knitr) # Para exibir tabelas organizadas
library(kableExtra)
library(gridExtra)
```

```{r, echo=FALSE}
# Lendo os dados do arquivo (ajuste o caminho conforme necessário)
diabetes <- read_csv("diabetes.csv", 
                      locale = locale(decimal_mark = "."),
                      show_col_types = FALSE)

# Salvar tabela como imagem
png("tabela_diabetes.png", width = 12, height = 8, units = "in", res = 300)  # Configurar tamanho e resolução
grid.table(head(diabetes))  # Mostrar as primeiras linhas como tabela
invisible(dev.off())  # Finalizar a escrita do arquivo
```

```{r, echo=FALSE}
# Criar variável de grupo (diabético ou não)
diabetes$diabetico <- ifelse(diabetes$glyhb >= 6.5, "diabético", "não diabético")
diabetes$diabetico <- as.factor(diabetes$diabetico)

# Filtrar dados válidos
diabetes_clean <- diabetes %>%
  filter(!is.na(hdl), !is.na(diabetico)) # Remover valores ausentes

```

## Resultados dos Testes Estatísticos

```{r, echo=FALSE, results='asis'}
# Limpeza do dataset
diabetes_clean <- diabetes %>% drop_na(hdl, diabetico)

# Teste de normalidade Shapiro-Wilk
shapiro_d <- shapiro.test(diabetes_clean$hdl[diabetes_clean$diabetico == "diabético"])
shapiro_nd <- shapiro.test(diabetes_clean$hdl[diabetes_clean$diabetico == "não diabético"])

# Teste de Wilcoxon
wilcox_test <- wilcox.test(hdl ~ diabetico, data = diabetes_clean)

# Apresentar resultados com texto
cat(sprintf("1. Para os diabéticos, o teste de Shapiro-Wilk apresentou **W = %.4f**, p = %.4g.\n\n", 
            shapiro_d$statistic, shapiro_d$p.value))

cat(sprintf("2. Para os não diabéticos, o teste de Shapiro-Wilk apresentou **W = %.4f**, p = %.4g.\n\n", 
            shapiro_nd$statistic, shapiro_nd$p.value))

cat(sprintf("3. O teste de Wilcoxon apresentou **W = %.1f**, p = %.4g, indicando uma diferença significativa entre os grupos.\n\n", 
            wilcox_test$statistic, wilcox_test$p.value))
```

```{r, echo=FALSE}
# Criar gráfico de boxplot comparando os grupos
ggplot(diabetes_clean, aes(x = diabetico, y = hdl, fill = diabetico)) +
  geom_boxplot() +
  labs(title = "Comparação de HDL entre diabéticos e não diabéticos",
       x = "Diabético",
       y = "Nível de HDL (mg/dL)") +
  theme_minimal() +
  scale_fill_manual(values = c("diabético" = "#FF00FF", "não diabético" = "#FFD700"))
```

## Discussão

Os resultados indicaram que os indivíduos diabéticos apresentaram níveis significativamente mais baixos de HDL em comparação aos não diabéticos, corroborando a literatura que associa o diabetes a menores níveis de HDL. A redução dos níveis de HDL é um dos aspectos mais comuns e preocupantes observados na síndrome metabólica. A resistência à insulina, a obesidade e os altos níveis de triglicerídeos desempenham papéis centrais na associação com baixos níveis de HDL[@srivastava2018]. Somada à disfunção estrutural e funcional, que compromete suas propriedades antiaterogênicas, como o transporte reverso de colesterol e suas atividades antioxidantes e anti-inflamatórias, verifica-se um maior risco cardiovascular nessa população.

Além disso, o boxplot reflete claramente essa diferença, com valores medianos mais baixos no grupo diabético. Esses achados reforçam a necessidade de uma abordagem clínica que vá além do controle glicêmico, considerando estratégias para preservar ou melhorar os níveis e a funcionalidade do HDL em pacientes diabéticos. Por fim, estudos futuros são necessários para investigar intervenções específicas voltadas à melhoria da funcionalidade do HDL e sua relação com a redução do risco cardiovascular em indivíduos com diabetes mellitus.


